臺灣高等法院民事判決　　　　　　　　 93年度重上字第306號
上　訴　人　東光百貨股份有限公司
法定代理人　張遠捷
訴訟代理人　張秀夏律師
複代理人　　郭佩宜律師
訴訟代理人　張菀萱律師
被上訴人　　甲○○
訴訟代理人　曾慶平
被上訴人　　乙○○
上列當事人間請求給付租金等事件，上訴人對於中華民國93年4
月13日臺灣臺北地方法院92年度重訴字第1582號第一審判決提起
上訴，本院於94年2月1日言詞辯論終結，判決如下：
    主  文
上訴駁回。
第二審訴訟費用由上訴人負擔。
    事實及理由
甲、程序方面：
一、按訴狀送達後，上訴人不得將原訴變更或追加他訴，但減縮
    應受判決事項之聲明者，不在此限，民事訴訟法第255條第
    1項第3款、第446條第1項定有明文。
二、本件上訴人於前審先位之訴依租賃契約及不當得利之法律關
    係，訴請「被上訴人甲○○、丙○○、丁○○、戊○○、乙
    ○○應共同給付上訴人新台幣（下同）6,334,566元及自民
    國90年9月1日起至清償日止，按年息5%計算之利息。其中一
    人已為給付時，其餘被上訴人即免除給付義務。」備位之訴
    依據共同侵權行為之法律關係，訴請「被上訴人丁○○、乙
    ○○、丙○○、戊○○應連帶給付上訴人6,334,566元及自
    90 年9月1日起至清償日止按年息5%計算之利息。」其於本
    審中撤回備位之訴以及先位之訴中對於丙○○、戊○○、丁
    ○○等三人之請求，並將訴之聲明減縮為：「被上訴人甲○
    ○、乙○○應共同給付上訴人6,334,566元及自民國90年9月
    1日起至清償日止，按年息5%計算之利息。其中一人已為給
    付時，其餘被上訴人即免除給付義務」，其所為訴之撤回及
    減縮，應予准許。
三、被上訴人甲○○未於言詞辯論期日到場，經核並無民事訴訟
    法第386條所列各款情事，爰依上訴人之聲請，由其一造辯
    論而為判決。
乙、實體方面：
一、上訴人起訴主張：被上訴人甲○○於83年7月6日向上訴人承
    租位於台北市○○○路413號地下2樓、台北市○○街46、48
    、50號地下2樓，作為收費停車場使用，租賃期間自83年10
    月1日起至98年9月30日止，雙方另協議自85年5月7日起，每
    月租金52萬元。被上訴人甲○○末依前揭租約給付租金予上
    訴人，上訴人曾催告甲○○給付全部租金，迭經催討，仍末
    履行，爰基於租賃關係請求被上訴人甲○○給付全自90年9
    月分至91年8月份共12個月之租金。又被上訴人丙○○原係
    上訴人之董監事，彼等明知上訴人於83年7月29日間改選董
    監事後，該董監事之職位已遭解任，卻假藉上訴人公司之董
    事長不能行使職權，而未指定代理人為理由，自行於84年6
    月24日召集卸任董監事召開所謂常務董事會，推選乙○○為
    董事長之職務代理人，且逕自83年7月起，以上訴人公司董
    監事名義向甲○○收取租金迄今，未將該租金交付予上訴人
    。為此依不當得利法律關係，訴請被上訴人乙○○給付上開
    租金。並上訴聲明：(一)原判決廢棄。(二)被上訴人應共同給付
    上訴人6,334,566元及自民國90年9月1日起至清償日止按年
    利率5%計算之利息。其中一人已為給付時，其餘被上訴人即
    免除給付之義務。(三)願供擔保，請准宣告假執行。
二、被上訴人甲○○未於言詞辯論期日到場，惟據其以前到庭陳
    稱：向上訴人承租系爭建物迄今，均依約給付租金，上訴人
    亦均開立統一發票，未積欠任何租金，又縱收受租金之人有
    無權代理之情形，伊對於上訴人法定代理人改選等公司內部
    情事，並不知悉，亦應有表見代理之適用等語。並聲明：駁
    回上訴。
三、被上訴人乙○○辯稱：其已將系爭租金交付予上訴人公司，
    未受有任何利益，亦無任何侵害上訴人權利或利益之行為，
    不符民法不當得利之構成要件等語。並聲明：(一)上訴駁回。
    (二)如受不利判決，願供擔保請准宣告假執行。
四、上訴人主張被上訴人甲○○承租系爭建物，自83年7月起未
    依租約給付租金予上訴人法定代理人張遠捷，而被上訴人乙
    ○○擔任上訴人公司董監事自83年7月29日起解任，無權代
    理上訴人收取甲○○交付之租金之事實，並提租賃契約書、
    及上訴人公司董事互推董事長職務代理人會議議事錄、民事
    判決書等件為證（外放證物，原證1號、4號、6號），被上
    訴人等則以下揭情詞置辯。經查：
    被上訴人甲○○稱：其向上訴人承租系爭建物，均依約按時給
    付租金等語，有90年至91年租金單據、上訴人公司開立之統
    一發票為證（外放證物，原證10號、被證3號）。上訴人對
    於甲○○曾給付租金之事實並不爭執，惟辯稱：其係向無權
    代表公司收取租金之被上訴人乙○○給付，不能認為已將租
    金合法給付上訴人公司等語。查被上訴人乙○○曾為上訴人
    公司董事長之職務代理人，嗣上訴人提起撤銷股東會決議之
    訴及確認委任關係不存在之訴，經法院於92年間判決上訴人
    勝訴確定等事實，有董事臨時會議紀錄及判決書附卷可證（
    原審外放證物，被證16至18號），且為兩造所不爭，可信為
    真實。被上訴人甲○○於上訴人取得勝訴判決確定前所給付
    之租金，係由當時未經確認委任關係不存在之乙○○代表上
    訴人公司收取租金，並將上訴人公司名義開立之統一發票交
    付上訴人，該租金已入上訴人公司專用之帳戶，嗣後並已申
    報營利事業所得稅等情，有華南銀行存款往來帳戶明細表、
    90及91年度營利事業所得稅申報書等件為証（原審卷，63
    至66頁；外放證物，被證12號），且為上訴人所不爭（本院
    卷，言詞辯論筆錄），應認上訴人甲○○已合法給付租金。
    至於被上訴人乙○○在移交業務時是否將該筆租金交回公司
    ，與被上訴人甲○○是否繳納租金無涉，故上訴人基於租賃
    關係，請求被上訴人甲○○給付全自90年9月分至91年8月份
    共12個月之租金計6,334,566元及法定遲延利息，即屬不能
    准許。
五、上訴人主張：被上訴人乙○○收取甲○○所給付之租金並未
    繳回上訴人，對於上訴人構成不當得利等語。被上訴人乙○
    ○辯稱：甲○○開給公司的支票，其開私人專戶兌現，再背
    書存入，其所收取之租金，均於92年11月間以銀行匯款給上
    訴人之帳戶，金額為16,458,721元等語。經查：
    被上訴人乙○○所辯稱之事實，業據其提出90年及91年度營利
    事業所得稅結算申報書、租金收入明細、匯款單為證，並有
    本院向華南銀行函及該函所附之乙○○000000000000 帳號
    存款往來明細表可稽（外放證物，被證9號、11號、12 號；
    本院卷，64頁、97至100頁、外放證物），上訴人經比對該
    銀行往來明細結果，其對租金入此帳戶無爭執（本院卷，言
    詞辯論筆錄），其雖辯稱：沒有商業帳冊或會計帳冊可以比
    對，該帳戶所移交之16,458,721元雖轉入東光帳戶，但該一
    千六百萬元是否包括租金，要由當事人核對之後才可以確認
    是否正確等語。惟被上訴人稱：91、92年之帳冊應該還在公
    司，法院判決不必移交帳冊，只要移交大章和所有權狀等語
    ，上訴人亦稱：上訴人並沒有請求移交帳冊等語。查上訴人
    乙○○主張：上開專戶之由來，係因上訴人公司負責人遭假
    處分禁止執行職務，致上訴人公司之銀行存款帳戶無法正常
    使用，故開立上開乙○○000000000000帳戶做為上訴人公司
    專戶使用等語，上訴人就此並未加以爭執。被上訴人乙○○
    既已將其所收取之租金存入該專戶內，並開立上訴人公司統
    一發票交給承租人，且依法為上訴人申報營利事業所得稅，
    嗣後並將該專戶所餘金額16,458,721全數以匯款方式交付上
    訴人，應認被上訴人乙○○已將租金給付上訴人。上訴人雖
    主張：上開16,458,721元是否被上訴人乙○○包括所收取之
    租金尚有疑問等語。惟查該專戶既已結清帳戶並將餘額全數
    交付上訴人，上訴人並未能舉證證明乙○○有自上開專戶領
    取租金挪用之事實，則其主張被上訴人乙○○未將所收取之
    租金交回而構成不當得利等語，即無可採。故上訴人基於不
    當得利之法律關係，請求被上訴人乙○○給付全自90年9 月
    分至91年8月份共12個月之租金計6,334,56 6元及法定遲延
    利息，亦屬不能准許。
六、從而上訴人依據租約及不當得利之法律關係，請求被上訴人
    共同給付6,334,566元及自90年9月1日起至清償日止按年息
    5%計算之利息，其中一人已為給付時，其餘被上訴人即免除
    給付義務，為無理由，不應准許。上訴人之訴既經駁回，其
    假執行之聲請，即失所附麗，併予駁回。原審為上訴人敗訴
    之判決，及駁回其假執行之聲請，並無不合。上訴意旨指摘
    原判決不當，求予廢棄改判，為無理由，應予駁回。
七、本件事證已臻明確，兩造其餘攻擊防禦方法與舉證，與判決
    結果無影響，無一一論述之必要。
丙、據上論結，本件上訴為無理由，依民事訴訟法第385條第1項
    前段、第449條第1項、第78條，判決如主文。
中　　華　　民　　國　　94　　年　　2 　　月　　4　　日
　　　　　　　　　民事第五庭審判長法　官　林丁寶
　　　　　　　　　　　　　　      法　官  陳博享
　　　　　　　　　　　　　　      法　官  高鳳仙
正本係照原本作成。
如不服本判決，應於收受送達後二十日內向本院提出上訴書狀，
其未表明上訴理由者，應於提出上訴後二十日內向本院補提理由
書狀（均須按他造當事人之人數附繕本）上訴時應提出委任律師
或具有律師資格之人之委任狀；委任有律師資格者，另應附具律
師資格證書及釋明委任人與受任人有民事訴訟法第四百六十六條
之一第一項但書或第二項（詳附註）所定關係之釋明文書影本。
中　　華　　民　　國　　94　　年　　2 　　月　　15　　日
　　　　　　　　　　　　　　　　　書記官　黃慶霽
附註：
民事訴訟法第四百六十六條之一（第一項、第二項）：
對於第二審判決上訴，上訴人應委任律師為訴訟代理人。但上訴
人或其他法定代理人具有律師資格者，不在此限。
上訴人之配偶、三親等內之血親、二親等內之姻親，或上訴人為
法人、中央或地方機關時，其所屬專任人員具有律師資格並經法
院認為適當者，亦得為第三審訴訟代理人。
